【裁判字號】    97,訴,1007
【裁判日期】    970829
【裁判案由】    清償債務
【裁判全文】
臺灣桃園地方法院民事判決              97年度訴字第1007號
原      告  第一商業銀行股份有限公司
法定代理人  甲○○
訴訟代理人  丁○○
被      告  丙○○
            乙○○
上列當事人間請求清償債務事件，於民國97年8 月22日辯論終結
，本院判決如下：
    主  文
被告丙○○應給付原告新台幣捌拾伍萬肆仟貳佰陸拾參元，及其
中新台幣捌拾參萬零柒佰壹拾肆元，如附表所示之利息、違約金
。如對被告丙○○之財產強制執行無效果時，由被告乙○○給付
之。
原告其餘之訴駁回。
訴訟費用由被告負擔。
    事實及理由
壹、程序事項
一、本件依兩造簽立之借據第24條約定，合意由本院為第一審管
    轄法院，本院依民事訴訟法第24條規定，就此清償債務事件
    為有管轄權，合先敘明。
二、按訴狀送達後，原告不得將原訴變更或追加他訴，但擴張或
    減縮應受判決事項之聲明者，則不在此限。民事訴訟法第25
    5 條第1 項第3 款定有明文。查本件原告起訴時聲明：被告
    應連帶給付原告新台幣（下同）854,263 元，及其中548,69
    3 元部分、305,570 元部分，均自民國96年11月21日起至清
    償日止，分別按年息2.855 ％、4.065 ％計算之利息，並均
    自96年11月21日起至清償日止，各按上開利率20％計算之違
    約金。嗣於本院審理時更正聲明為：被告丙○○應給付原告
    854,263元，及自96年12月21日起至清償日止，按年息2.855
    ％計算之利息，並自96年11月21日起至清償日止，按上開利
    率20％計算之違約金；被告乙○○於上開金額，原告就被告
    丙○○之財產執行後不足受償時，應給付之（本院卷第25頁
    ）。核其更正後之聲明僅屬減縮應受判決事項之聲明，尚不
    涉及訴之變更或追加，參照前開規定，應予准許。
三、次查被告2 人之戶籍地址均已遭遷移至原設籍地之戶政事務
    所，有被告2 人戶籍謄本各1 件在卷可稽，足認被告2 人應
    受送達之處所不明，合於民事訴訟法第149 條第1 項第1 款
    之規定，爰依原告之聲請准對被告2 人為公示送達。再者，
    本件被告2 人經合法通知未於言詞辯論期日到場，核無民事
    訴訟法第386 條所列各款情形，爰另依原告之聲請，由其一
    造辯論而為判決，合先敘明。
貳、實體事項
一、原告主張：被告丙○○邀同被告乙○○為一般保證人，於92
    年12月22日與原告簽訂借據2 件、優惠購屋專案貸款借款增
    補條款約定書1 件、切結書1 件，向原告借貸200 萬元、12
    0 萬元2 筆款項（下稱系爭200 萬元、120 萬元借款），借
    款期限均至111 年12月22日，均以被告丙○○所有之不動產
    設定抵押為擔保，並約定如下：系爭200 萬元借款部分，
    自92年12月22日起至95年12月22日止，按月付息，另自95年
    12月22日起至112 年12月22日止，依年金法按月攤還本息，
    利息依中華郵政股份有限公司2 年期定期儲金機動利率加年
    息1 ％浮動計息；系爭120 萬元借款部分，約定借款期間
    自92年12月22日起至95年12月22日止，按月付息，另自95年
    12月22日起至112 年12月22日止，依年金法按月攤還本息，
    利息自92年12月22日起至94年12月22日止按原告公告之放款
    指數利率加年息1.375 ％浮動計息，另自94年12月22日起至
    112 年12月22日止則按原告公告之放款指數利率加年息1.97
    5 ％浮動計息。且同意上開、部分之利息各隨中華郵政
    股份有限公司2 年期定儲機動利率、原告公告之放款指數利
    率變動而調整，借款人遲延履行時，除仍按上開利率計息外
    ，其逾期清償在6 個月以內者，按上開利率10％，超過6 個
    月者，按上開利率20％計算違約金（本件原告得為全部請求
    時，系爭200 萬元借款部分利率為年息2.85 5％、系爭120
    萬元借款部分利率為年息4.065 ％），且若借款人有任何一
    宗債務不依約清償本金時，原告無需事先通知或催告，得將
    借款人對於原告所負債務視為全部到期。被告丙○○就系爭
    200 萬元借款僅繳息至95年2 月22日止（本金200 萬元全未
    清償）、系爭120 萬元借款亦僅攤還本息至95年5 月22日（
    尚餘本金1,091,776 元未清償）。嗣經原告聲請拍賣抵押物
    即被告丙○○所有之不動產後，僅受償2,413,144 元，尚餘
    本金854,263 元未獲清償，被告丙○○自應就尚未清償之本
    金、利息及違約金負清償責任。被告乙○○為本件借款之一
    般保證人，應於原告就被告丙○○財產執行無效果時，負清
    償責任。爰依消費借貸及一般保證之法律關係請求被告給付
    等語。並聲明：被告丙○○應給付原告854, 263元，及自96
    年11月21日起至清償日止，按年息2.855 ％計算之利息，並
    自96年11月21日起至清償日止，按上開利率20％計算之違約
    金；被告乙○○應於原告於上開金額，就被告丙○○之財產
    執行後不足受償時，應給付之。
二、被告方面：被告2 人均未於言詞辯論期日到場，亦未提出書
    狀作何聲明或陳述。
三、經查，本件原告主張之事實，業據原告提出與所述相符之借
    據2 件、優惠購屋專案貸款借款增補條款約定書1 件、切結
    書1 件、本院96年度執字第16345 號民事執行處強制執行金
    額計算書分配表1 件為證，並經本院依職權調閱上開卷宗查
    核屬實。被告2 人經合法之通知，於言詞辯論期日未到場，
    亦未提出任何準備書狀或證據資料作何答辯聲明或陳述以為
    爭執，雖因被告2 人係依公示送達通知者，依法不視同被告
    2 人係自認。惟因本件原告主張之事實，業據原告舉證如前
    ，自堪認原告之主張為真實。
四、按消費借貸契約，借用人應於約定期限內，返還與借用物種
    類、品質、數量相同之物；又遲延之債務，以支付金錢為標
    的者，債權人得請求依法定利率計算之遲延利息，但約定利
    率較高者，仍從其約定利率；再稱保證者，謂當事人約定，
    一方於他方之債務人不履行債務時，由其代負履行責任之契
    約；保證人於債權人未就主債務人之財產強制執行而無效果
    前，對於債權人得拒絕清償，民法第478 條前段、第233 條
    第1 項、第739 條、第745 條分別定有明文。本件被告丙○
    ○自95年5 月22日起即未依約繳付系爭2 筆借款本息，依兩
    造約定，全部債務視為到期，被告丙○○應即全部清償，並
    依約給付利息、違約金，嗣經原告聲請拍賣被告丙○○之不
    動產，僅獲償2,413,144 元，尚不足清償被告全部債務，被
    告丙○○自應就剩餘借款負清償責任，被告乙○○為系爭借
    款之一般保證人，原告自得於執行被告丙○○之財產無效果
    時，請求被告乙○○給付。
五、又按清償人所提出之給付，應先抵充費用，次充利息，次充
    原本；其依前2 條之規定抵充債務者亦同，民法第232 條定
    有明文。至於違約金之性質則與利息不同，民法既無違約金
    儘先抵充之規定，其抵充之順序，應在原本之後，從而除當
    事人另有特別約定外，債權人尚難以違約金優先於原本抵充
    而受清償。次按清償人所提出之給付種類相同者，如未指定
    抵充之債務，依下列規定抵充：「一債務已屆清償期者，儘
    先抵充。二債務均已屆清償期或均未屆清償期者，以債務之
    擔保最少者，儘先抵充；擔保相等者，以債務人因清償而獲
    益最多者，儘先抵充；獲益相等者，以先到期之債務，儘先
    抵充。三獲益及清償期均相等者，各按比例，抵充其一部。
    」，民法第322 條亦有明文規定。查系爭2 筆借款業經原告
    聲請拍賣抵押物而獲償2,413,144 元，該給付自應優先抵充
    系爭2 筆借款自95年5 月23日起至96年11月20日止之利息共
    計152,082 元（系爭200 萬元借款部分利息為85,572元，系
    爭12 0萬元借款部分利息為66,510元，計算式：85,572+66,
    510 ＝152,082） ；次者應抵充本金，查被告丙○○並未指
    定抵充系爭2 筆借款之何筆，且因系爭2 筆借款均已屆清償
    期且均有擔保，故應以債務人因清償而獲益最多者，僅先抵
    充，本件系爭120 萬元借款利息以年息4.065 ％計算，違約
    金則以前揭利率20％計算，系爭200 萬元借款利息則以年息
    2.855 ％計算，違約金則以前揭利率20％計算，故自應以優
    先抵充利率較高之系爭120 萬元借款部分所餘本金1,091,77
    6 元對於被告獲益最多，餘者1,169,286 元（計算式：2,41
    3,144-152,082-1,091,776 ＝1,169,286） 再行抵充系爭20
    0 萬元借款部分，經抵充計算後，尚餘系爭200 萬元借款部
    分之830,714 元未獲清償（計算式：2,000,000-1,169,286=
    830,714） 。至系爭2 筆借款自95年6 月24日起至96年11月
    20日止之違約金共計23,549元則全未獲清償（系爭200 萬元
    借款部分違約金為13,250元，系爭120 萬元借款部分違約金
    為10,299元，計算式：13,250+10,299 ＝23,549）。故本件
    原告尚未獲清償之部分為：系爭200 萬元借款部分之本金83
    0,714 元及其利息、違約金，及自96年6 月24日起至96年11
    月20日止，系爭2 筆借款之違約金23,549元。
六、從而，原告依消費借貸及一般保證之法律關係，請求主債務
    人即被告丙○○給付原告854,263 元（計算式：830,714+23
    ,549 ＝854,263），及其中830,714 元，如附表所示之利息
    、違約金，如對被告丙○○之財產強制執行無效果時，由被
    告乙○○給付之，洵屬正當，應予准許，逾此部分之請求，
    為無理由，應予駁回。
據上論結，本件原告之訴為一部有理由、一部無理由，依民事訴
訟法第385 條第1 項前段、第79條、第85條第1 項前段，判決如
主文。
中    華    民    國    97    年     8    月    29    日
                    民事第一庭    法  官  陳雪玉
如對本判決上訴，須於判決送達後20日內向本院提出上訴狀。
以上正本與原本無異。
中    華    民    國    97    年    9     月    5     日
                              書記官 吳瓊英
┌────────────────────────────────────────────┐
│附表：97年度訴字第1007 號                                                               │
├─┬───────┬─────┬────────┬───────────────────┤
│編│本金金額（新  │利      率│利            息│違約金（按左列利率20％）              │
├─┼───────┼─────┼────────┼───────────────────┤
│1 │830,714元     │年息      │計算期間：96年11│計算期間：96年11月21日起至清償日止    │
│  │              │2.855％   │月21日起至清償日│                                      │
│  │              │          │止              │                                      │
└─┴───────┴─────┴────────┴───────────────────┘


司法院資訊處製作；財團法人民間司法改革基金會備份。
